【裁判字號】    98,訴,484
【裁判日期】    990318
【裁判案由】    確認抵押權不存在
【裁判全文】
臺灣屏東地方法院民事判決               98年度訴字第484號
原      告  甲○○
訴訟代理人  陳雅娟律師
            蘇吉雄律師
被      告  彰化商業銀行股份有限公司
法定代理人  丙○○
訴訟代理人  戊○○
            丁○○
            乙○○
上列當事人間請求確認抵押權不存在事件，本院於民國99年3 月
4 日言詞辯論終結，判決如下：
    主  文
原告之訴駁回。
訴訟費用由原告負擔。
    事實及理由
一、原告主張略以：
  (一)原告起訴主張：
  1.訴外人黃連玉花於民國81年2 月22日提供其所有坐落屏東縣
    屏東市○○段774 之4 、775 之4 地號土地，面積分別為19
    及51平方公尺，暨其上同段1124建號即門牌號碼屏東市○○
    街189 號鋼筋混凝土造三層樓房（下合稱系爭不動產），供
    訴外人即債務人李玉盆債務之擔保，為被告設定權利價值新
    臺幣（下同）360 萬元，存續期限自81年2 月22日至111 年
    2 月21日止之最高限額抵押權登記（下稱系爭抵押權），並
    與被告訂立系爭抵押權設定契約書，雙方約定就李玉盆對被
    告現在及將來所負之借款、票據、透支、墊款、保證及其他
    一切債務，負清償責任。嗣李玉盆於87年4 月2 日及87 年4
    月4 日，為訴外人一廣廣告有限公司（下稱一廣公司）擔任
    連帶保證人，與被告訂立保證書，約定就一廣公司對於被告
    現在及將來所負之借款、票款、透支、墊款、保證、損害賠
    償等及其他一切債務，負保證人連帶清償之責任。嗣後黃連
    玉花將系爭不動產出賣給訴外人鄭許聰，鄭許聰再於88
    年4 月21日出賣給訴外人黃秀琴，黃秀琴於96年3 月30 日
    出賣給原告，並於96年3 月29日辦理所有權移轉登記完畢。
    惟李玉盆已於98年7 月7 日將所積欠被告之債務全數清償完
    畢，旋向被告請求塗銷系爭抵押權登記，竟遭被告以一廣公
    司尚積欠其本金371 萬4737元為由拒絕塗銷系爭抵押權登記
    。
  2.按「依照當事人一方預定用於同類契約之條款而訂定之契約
    ，為下列各款之約定，按其情形顯失公平者，該部分約定無
    效：二、加重他方當事人之責任者。三、使他方當事人拋棄
    權利或限制其行使權利者。四、其他於他方當事人有重大不
    利益者」，民法第247 條之1 第2 款、第3 款、第4 款分別
    定有明文。此即所謂定型化附合契約應受衡平原則限制之規
    定，而所謂定型化契約應受衡平原則限制，係指締約之一方
    之契約條款已預先擬定，他方僅能依該條款訂立契約，否則
    ，即受不締約之不利益，始應適用衡平原則之法理，以排除
    不公平之「單方利益條款」，避免居於經濟弱勢之一方無締
    約之可能，而忍受不締約之不利益，是縱他方接受該條款而
    締約，亦應認違反衡平原則而無效，俾符平等互惠原則。
  3.黃連玉花提供系爭不動產供李玉盆債務之擔保，為被告設定
    系爭抵押權，依其約定，可知黃連玉花之擔保範圍應以李玉
    盆就系爭抵押權所擔保之債務為限，並不及於李玉盆其他之
    債務，雖李玉盆及黃連玉花曾為一廣公司之連帶保證人，然
    連帶保證人與物上保證人並不相同，債權人對於連帶保證人
    之財產並無抵押權存在，本件李玉盆及黃連玉花與被告簽訂
    連帶保證契約時，僅係同意擔任連帶保證人，然就黃連玉花
    前為李玉盆提供擔保設定抵押權之系爭不動產，則無以之作
    為擔保之意思存在。系爭抵押權設定契約書約定就李玉盆對
    被告現在所負之借款、票據、透支、墊款、保證及其他一切
    債務，負清償責任，此一約定不當擴大抵押權擔保之範圍，
    且該定型化契約之條款並無以特別標示之方法使義務人黃連
    玉花及李玉盆得以注意，就一廣公司債務所負之責任，顯非
    義務人黃連玉花所得預測，該危險為其所不能控制，將加重
    黃連玉花之責任，且對黃連玉花有重大不利益，依前開民法
    第247 條之1 規定，該約定顯然無效。
  4.又最高限額抵押權制度在我國司法實務之形成，主要在於融
    資之便利性考量，即減少交易成本，使借貸雙方不需因經常
    性融資產生過多手續費用，其本意並非使抵押權之擔保範圍
    無限度擴張，就此而言，上開「擔保物提供人所提供之本抵
    押物之擔保範圍，包括債務人對抵押權人現在及將來所負之
    借款、票據、保證、損害賠償暨其他一切債務…」約定，顯
    屬抽象而不確定，對於抵押人已屬不利，參酌行政院公平交
    易委員會91年11月6 日發布之公壹字第0910010855號令，關
    於金融業者抵押權擔保條款，行政院公平交易委員會要求金
    融機構，就有關最高限額抵押權所擔保債權範圍之保證部分
    ，「宜由金融業者授信人員向抵押人詳為解說，且以紅色或
    大型粗黑字體（或線條）印載，以喚起抵押人之注意，俾便
    其與金融業者商議是否將本部分納入擔保範圍之內。」如果
    金融業者未為本項資訊揭露，且足以影響交易秩序者，顯有
    違反公平交易法第24條規定。是以定型化契約條款中對於最
    高限額抵押權所擔保債權範圍如未公開揭露資訊，使當事人
    得以自由決定，或過於抽象不確定，即非最高限額抵押權制
    度所設計保護目的，其約款即有背於民法第247 條之1 及第
    72 條公序良俗之規定，應認無效。
  (二)對被告抗辯後所為之陳述：
  1.按契約應以當事人互相表示意思一致，始能成立。而契約成
    立之事實固可從客觀上之簽名蓋章行為而認定，然契約之成
    立既係以當事人就契約之必要之點意思表示合致以形成契約
    之內容，茍當事人對於契約必要之點並無認識，即難就其未
    認識之契約內容認為已經意思表示合致，而謂契約已經成立
    。黃連玉花於81年2 月22日提供系爭不動產與被告所成立之
    抵押權設定契約所擔保之債務，依其約定，其所同意擔保之
    債務範圍僅係李玉盆與被告間就該次法律關係所生債務為限
    ，並不及於李玉盆擔任一廣公司連帶保證人與被告所生之其
    他債務。此部分之債務並不在黃連玉花與被告間系爭抵押權
    設定契約之意思合致範圍。
  2.又系爭抵押權設定契約明顯為被告所製訂為與不特定人締約
    之定型化契約，其相關之契約內容均由被告單方面所擬訂，
    被告對於抵押權所擔保之範圍無限擴張以確保其債權，然該
    定型化契約之形成過程，既非與黃連玉花個別磋商後才簽訂
    ，黃連玉花對於系爭抵押權約定書亦無法以自由意志以形成
    契約之權利義務，黃連玉花僅能選擇簽約與否，因此對於定
    型化契約之解釋包括契約之範圍自應從嚴。
  (三)基上，被告與李玉盆擔任一廣公司連帶保證人間之債權債務
    關係，既不在黃連玉花提供系爭不動產所設定系爭抵押權擔
    保範圍內，被告自不得實行系爭抵押權聲請拍賣系爭不動產
    ，爰提起本件確認訴訟等語。並聲明：確認被告對於一廣公
    司371 萬4737元之債權，就原告所有系爭不動產無抵押權存
    在。
二、被告抗辯略以：
  (一)依據臺灣高雄地方法院96年度執字第85246 號債權憑證，一
    廣公司尚積欠被告本金371 萬4737元、利息與違約金。系爭
    抵押權擔保之債權範圍應為李玉盆與被告所簽立之系爭抵押
    權設定契約書其它約定事項第1 條第3 款：『擔保物提供人
    向被告（抵押權人）提供之本抵押物設定抵押權之擔保係依
    照下列第3 款之約定為債務人對抵押權人現在（包括過去所
    負尚未清償）及將來所負在本抵押權設定契約書所定債權最
    高限額內之借款、票據、墊款、保證及其他與授信有關債務
    ，包括本金、利息、違約金、抵押權人墊付保險費、取得執
    行名義之費用、強制執行之費用、參與分配之費用、與因債
    務不履行而發生之損害賠償』。按最高限額抵押權於民國96
    年3 月28日民法物權編修正前，其效力向來為實務上所承認
    ，而其擔保之債權範圍，屬於抵押權之內容，雖依法應經登
    記，始生物權之效力，惟地政機關辦理土地登記時，其依法
    令應行登記之事項，可以附件記載，作為登記簿之一部分，
    關於最高限額抵押權所擔保之債權，如未於土地登記簿一一
    記載，在目前可以其聲請登記時提出之最高限額抵押權設定
    契約書，視為登記簿之附件，在該契約書上記載之該抵押權
    所擔保之債權，均認為抵押權效力之所及（最高法院76年度
    第6 次民事庭會議決議參照）。又最高法院90年台上字第
    1164號判決再將最高限額抵押權擔保範圍有更詳盡闡示，係
    對於債權人一定範圍內之不特定債權，預定一最高限額，由
    債務人或第三人提供抵押物予以擔保之特殊抵押權。故最高
    限額抵押權所擔保債權必須為一定範圍內所發生之債權。準
    此以觀，最高限額抵押權不僅有其特定性，且最高限額抵押
    權係從屬於此一定範圍內之法律關係。最高限額抵押權所擔
    保者，即係此項法律關係所不斷發生之債權，雖該條約定尚
    泛言「一切債務」均在擔保之內，而揆諸前揭說明，此部分
    概括之約定，因欠缺基礎之法律關係，屬概括最高限額抵押
    權約定之態樣，難認為有效，然除此部分之約定外，其餘擔
    保基礎之法律關係諸如「借款、票據、保證、開發國內信用
    狀、損害賠償」之約定，均甚為明確，難指該部分之約定亦
    一併歸於無效。
  (二)原告主張系爭抵押權設定契約書並非被告與李玉盆之意思合
    致範圍，應屬無稽之論。按依民法第153 條當事人互相表示
    意思一致者，無論其為明示或默示，契約即為成立。系爭抵
    押權設定契約書既有李玉盆之簽名蓋章，應係知悉而同意該
    契約之內容，要不能僅憑原告單方所誤認銀行之交易習慣，
    甚或其臆測之詞，而作為認定之證據，此不僅扼殺社會大眾
    商業之進行，更無形中傷害了司法證據制度之建立。
  (三)原告主張系爭抵押權設定契約書違反民法第247 條之1 之規
    定，應係對定型化契約之制度有所誤認，並無理由。按定型
    化契約應受衡平原則、平等互惠原則限制外，其形成之背後
    ，係對社會交易有很大貢獻，並非洪水猛獸，百害而無一利
    ，故定型化契約原則上應係獲得肯認，而非原告可以任意為
    其私利遽認為無效，應係有相當之證明，方始構成。本件李
    玉盆擔任一廣公司連帶保證人，既係擔保他人間之債務清償
    責任，並非經濟之弱者，且未自保證契約獲取任何利益，如
    認保證契約有違民法保護保證人之規定，自可不訂定保證契
    約，並不因其未為保證人而生不利益，或經濟生活受制於銀
    行不得不為保證之情形。是保證人如因同意某條款而訂定保
    證契約，該條款又屬當事人得依特約排除之任意規定，除另
    有其他無效之原因外，保證人即不得任指該契約條款為無效
    。又銀行與連帶保證人間所訂定之保證契約，乃保證人擔保
    借款人對銀行債務之清償責任，銀行對保證人並不負任何義
    務，保證人亦無從因保證契約自銀行獲取報償，其性質上屬
    單務、無償契約，並非屬消費之法律關係，保證人亦非消費
    者，自無消費者保護法之適用，亦無民法第247 條之1 規定
    之適用。是以原告主張並無理由。故李玉盆與黃連玉花於系
    爭抵押權設定契約書有關擔保範圍之條款上另行蓋章，其二
    人對該條款自係審酌後方為蓋章，且黃連玉花為物上保證人
    ，係單純提供擔保品與被告，雙方間並無不對等之關係，亦
    非立於無法拒絕之情況下為之，是故，該條款應屬合法有效
    ，要無疑義。
  (四)原告所稱行政院公平交易委員會函有關「宜由金融業者應詳
    為解說，且以紅色或大型粗體字印載，以喚起抵押人注意」
    ，應係教導訓示規定，且亦係本件系爭抵押權設定登記後始
    行發布，並無溯及既往適用。退步而言，本件系爭抵押權設
    定契約書其它約定事項，義務人有第1 至3 款之選擇餘地，
    經抵押人衡量後方才蓋上印章，以示知悉而負責，若已加蓋
    印章，仍能抗辯其有效性，將促使社會交易秩序無法進行，
    亦有違一般經驗法則，應屬無理由。
  (五)基上，原告係於系爭抵押權設定登記後因買賣而繼受系爭不
    動產，當然繼受其上之負擔，抵押權並不因此受影響。且按
    不動產移轉係以登記生效為原則，其登記即有公示性、公信
    力，原告與第三人買賣時即有其知悉可能性，故嗣後原告主
    張系爭抵押權不存在，為無理由等語。並聲明：原告之訴駁
    回。
三、按民事訴訟法第247條所謂即受確認判決之法律上利益，係
    指因法律關係之存否不明確，致原告在私法上之地位有受侵
    害之危險，而此項危險得以對於被告之確認判決除去者而言
    ，此有最高法院42年台上字第1031號著有判例可資參照。經
    查，本件原告主張被告實行抵押權並聲請拍賣原告所有之系
    爭不動產，有本院98年度司拍字第370 號准許拍賣抵押物裁
    定、本院98年度司執字第29526 號卷可參，原告所有之系爭
    不動產得聲請強制執行，原告即有受強制執行之危險，此等
    危險自得依確認判決加以除去，是原告提起本件確認之訴，
    有即受確認判決之法律上利益，先予敘明。
四、兩造經本院整理下列不爭執事實，本院並以之為判決基礎：
  (一)黃連玉花於81年2 月2 日以系爭不動產為被告設定權利價值
    360萬元之最高限額抵押權，擔保被告對於李玉盆的債務。
  (二)李玉盆於87年間擔任一廣公司向被告借貸之連帶保證人。
  (三)系爭不動產現登記名義人為原告。
五、本件原告主張系爭抵押權擔保債權之範圍並不包括李玉盆對
    於被告所負一廣公司連帶保證債務一節，惟為被告所否認，
    並以前詞置辯，是本件兩造有爭執應由法院審酌者，即為系
    爭抵押權擔保債權之範圍有無包括李玉盆對於被告所負一廣
    公司連帶保證債務？經查：
  (一)按最高限額抵押權所擔保之債權，以由一定法律關係所生之
    債權或基於票據所生之權利為限；修正之民法第881 條之1
    至第881 條之17之規定，除第881 條之1 第2 項、第881 條
    之4 第2 項、第881 條之7 之規定外，於民法物權編修正施
    行前設定之最高限額抵押權，亦適用之，民法第881 條之1
    第2 項及民法物權編施行法第17條分別定有明文。次按被上
    訴人提出「其他約定事項」，第1 項記載：「本件抵押權所
    擔保之債務係包括債務人對於債權人現在所積欠及將來所負
    報費、廣告費、來往帳單、票據、保證、支票背書、損害賠
    償、違約金與其他一切應付之債務，並且不受抵押權存續期
    限之影響」，是上開「其他約定事項」第1 項所約定內容，
    債務人所負保證債務，即為本件最高限額抵押權擔保之範圍
    。…再者，最高限額抵押權，係對於債權人一定範圍內之不
    特定債權，預定一最高限額，由債務人或第三人提供抵押物
    予以擔保之特殊抵押權。本件抵押權既已依法登記，其金額
    、存續期限及擔保範圍均有約定，並無違抵押權之從屬性（
    最高法院82年台上字第1860號裁判意旨參照）。又該條約定
    尚泛言「一切債務」均在擔保之內，而揆諸前揭說明，此部
    分概括之約定，因欠缺基礎之法律關係，屬概括最高限額抵
    押權約定之態樣，難認為有效，然除此部分之約定外，其餘
    擔保基礎之法律關係諸如「借款、票據、保證開發國內信用
    狀、損害賠償」之約定，均甚為明確，難指該部分之約定亦
    一併歸於無效（最高法院90年台上字第1164號裁判意旨參照
    ）。查李玉盆與黃連玉花於81年2 月22日與被告所訂立之系
    爭抵押權設定契約書載明其它約定事項如附件「其它約定事
    項」，觀之系爭抵押權設定契約書其它約定事項（本院卷第
    5 頁）第1 條第3 款文字約定為：「擔保物提供人（即義務
    人）向被告（抵押權人）提供之本擔保物設定抵押權之擔保
    範圍依照左列第3 款之約定：為債務人對抵押權人現在（
    包括過去所負現在尚未清償）及將來所負在本抵押權設定契
    約書所定債權最高限額內之借款、票據、墊款、保證及其他
    與授信有關債務，包括本金及利息、遲延利息、違約金、抵
    押權人所墊付擔保物之保險費、取得執行名義之費用、強制
    執行之費用、參與分配之費用與因債務不履行而發生之損害
    賠償」（下稱系爭條款），其擔保範圍之約定並未泛指「一
    切債務」，又民法第881 條之1 第2 項規定雖否定概括最高
    限額抵押權，惟依上開民法物權編施行法第17條規定，尚無
    從溯及適用於96年3 月28日修正公布前所設定之最高限額抵
    押權，遑論系爭條款並未泛指「一切債務」，依其文字記載
    業已表明擔保範圍之種類而足資區別，「保證」債務範圍，
    尤非無從瞭解其意涵，揆諸前揭裁判意旨，難認系爭條款所
    定擔保債權範圍內有關「保證」債務之約定係屬無效。
  (二)原告固主張系爭條款為定型化契約條款，被告並未以特別標
    示之方法使義務人黃連玉花及李玉盆得以注意，不當擴大抵
    押權擔保之範圍，該約定無效一節；惟查，系爭抵押權設定
    契約書其它約定事項固為被告預先擬定之定型化約款，惟其
    中第1 條有關擔保範圍之約定，有3 款擔保債權範圍可資選
    擇，而義務人復於第1 條條款上蓋印，註記選擇第3 款（即
    系爭條款）作為擔保債權之範圍，則系爭不動產抵押人黃連
    玉花與被告所訂立之系爭條款，於締約前顯非無選擇變更之
    機會，復在該條款上蓋印，擇定系爭條款，顯足認已知悉系
    爭條款所定擔保債權之範圍，是原告空言黃連玉花及李玉盆
    於訂立系爭條款時並不知悉擔保債權之範圍，所約定「保證
    」債務部分並未在合意範圍內，尚屬無憑，難以採信。
六、綜上所述，系爭條款所定擔保債權範圍內有關「保證」債務
    之約定非屬無效，則系爭抵押權擔保債權之範圍即應包括李
    玉盆對於被告所負一廣公司連帶保證債務，而被告既已對一
    廣公司及李玉盆取得債權憑證，自得於最高限額360 萬元範
    圍內依法實行抵押權，原告請求確認被告對於一廣公司371
    萬4737元之債權，就原告所有系爭不動產無抵押權存在，即
    無理由，應予駁回。
七、本件事證已臻明確，兩造其餘攻擊防禦方法，核與本案之判
    決結果不生影響，自勿庸一一審酌論列。
八、訴訟費用負擔之依據：民事訴訟法第78條。
中    華    民    國    99    年    3     月    18    日
                        民事第二庭  法  官  陳威宏
正本係照原本作成。
如不服本判決，應於收受送達後20日內向本院提出上訴書狀，其
未表明上訴理由者，應於提出上訴後20日內向本院補提理由書狀
（均須按他造當事人之人數附繕本）。
中    華    民    國    99    年    3     月    22    日
                                    書記官  陳勃諺

司法院資訊處製作；財團法人民間司法改革基金會備份。
